臺灣臺南地方法院民事判決　九十一年度訴字第二○九七號
　　原　　　告　子　○　○
　　被　　　告　甲　○　○
　　訴訟代理人　癸　○　○
　　被　　　告　丙　○　○
　　　　　　　　己　○　○
　　　　　　　　戊　○　○
　　　　　　　　庚　○　○
　　　　　　　　乙　○　○
　　　　　　　　辛　○　○
　　　　　　　　壬　○　○
　　　　　　　　丁○○　○
右當事人間請求清償借款事件，本院判決如左：
    主      文
被告應連帶給付原告新臺幣肆拾伍萬捌仟捌佰柒拾陸元，及自民國九十一年十月二十
五日起至清償日止，按年息百分之五計算之利息。
訴訟費用由被告連帶負擔。
本判決於原告以新臺幣壹拾伍萬仟元為被告供擔保後，得假執行。
    事      實
甲、原告方面
一、聲明：除假執行供擔保金額外，於如主文所示。
二、陳述：
    (一)訴外人姜瑞昆（已死亡）於民國（下同）八十三年六月二十二日，邀同原告及
      被告之被繼承人姜仁宗為連帶保證人向臺南縣下營鄉農會（下簡稱下營鄉農會
      ）借貸新臺幣（下同）八十萬元，約定借款清償日為八十四年六月二十二日，
      每期按月繳交利息，借款利率以為年息百分之十二點五五計算，嗣因訴外人姜
      瑞昆均未攤還本息，亦未辦理借款展期，積欠本金八十萬元、利息及違約金十
      一萬七千七百五十二元，合計九十一萬七千七百五十二元。下營鄉農會遂依消
      費借貸及連帶保證之法律關係，於八十三年十一月二十四向鈞院聲請對姜瑞昆
      及原告發支付命令，原告已於八十五年五月三十日代為清償本金及利息合計九
      十一萬七千七百五十二元。按共同保證人與主債務人間如其中一保證人清償後
      ，得向主債務人請求全部之清償，如保證人間有內部分擔之部分，原則上依彼
      此間之契約約定，若無契約則應平均分擔。本件主債務人姜瑞昆已死亡，其繼
      承人亦無任何財產可請求，另一連帶保證人姜仁宗亦於八十三年七月一日死亡
      ，原告自得向姜仁宗之繼承人即被告請求代償二分之一，為此，原告爰依連帶
      保證人及繼承之法律關係提起本件訴訟。
    (二)本件借款未辦理展期，亦未重新對保，依放款帳卡應為八十三年之後就沒有繳
      息，下營鄉農會通知原告二、三次繳款，若原告不清償就要查封房子，而原告
      也找不到借款人，還錢後有找借款人的兒子，但後來也沒錢還，所以迄今才找
      被告，被告之被繼承人確於死前為本件借款之連帶保證人，其死亡與連帶保證
      責任是否存在無涉，因為被告之被繼承人是在保證期間死亡，繼承人即被告必
      須承擔其保證責任。下營鄉農會並未找被告，有表示只要找原告一人足夠負擔
      就可以了。兩造是共同保證，並無約定內部的負擔比例。
三、證據：提出下營鄉農會放款帳卡、代償債務證明書、戶籍登記簿影本各一份、戶
    籍謄本五紙為證。
乙、被告方面
壹、被告甲○○部分：
一、聲明：駁回原告之訴及假執行之聲請。
二、陳述：
    (一)原告主張代償之事實，係原告與該農會債權，債務關係與姜仁宗無涉，而姜仁
      宗從未向原告借款或委託其代償之情事。另姜仁宗縱曾向下營鄉農會連帶保證
      姜瑞昆借款，其保證權利能力，依民法第六條之規定，姜仁宗向下營鄉農會連
      帶保證姜瑞昆借款之權利能力，已因其於八十三年七月一日車禍死亡而消失連
      帶保證之權利能力。換言之，自八十三年七月一日死亡後，姜仁宗即無向下營
      鄉農會連帶保證姜瑞昆借款之權利能力，債務應該消滅，何況目前為止下營鄉
      農會均未曾向姜仁宗家屬舉證姜仁宗曾連帶保證姜瑞昆借款情事。因此，原告
      主張之事實係其與下營鄉農會、姜瑞昆發生連帶保證關係，與姜仁宗無涉。
    (二)被告從未收到下營鄉農會連帶保證書之原本，因被告之被繼承人姜仁宗並未借
      款。而農會未盡告知義務，亦未找過被告，因此被告未繼承任何東西，亦未辦
      理限定繼承或拋棄繼承。原告應該找借款人或其繼承人求償而非向被告求償。
貳、被告丙○○、己○○、庚○○、乙○○、戊○○、辛○○、壬○○、丁○○○均
    未於言詞辯論期日到場，亦未提出任何書狀作何聲明或陳述。
丙、本院依職權向下營鄉農會函詢訴外人姜瑞昆與其間之借款及原告代償之資料。
    理      由
壹、程序方面：
一、訴狀送達後，原告不得將原訴變更或追加他訴。但有下列各款情形之一者，不在
    此限：(一)被告同意者。(二)請求之基礎事實同一者。(三)擴張或減縮應受判決事項之
    聲明者。(四)因情事變更而有他項聲明代最初之聲明者。(五)該訴訟標的對於數人必
    須合一確定時，追加其原非當事人之人為當事人者。(六)訴訟進行中，某法律關係
    之成立與否有爭執者，而其裁判應以該法律關係為據，並求對於被告確定其法律
    關係之判決者。(七)不甚礙被告之防禦及訴訟之終結者。被告於訴之變更或追加無
    異議，而為本案之言詞辯論者，視為同意變更或追加。民事訴訟法第二百五十五
    條第一、二項分別定有明文。本件原告起訴時係僅對被告甲○○請求，並主張被
    告甲○○應給付原告九十一萬七千七百五十二元及聲請支付命令送達被告甲○○
    之翌日起至清償日止，按年息百分之五計算之利息。嗣於九十一年十月二十二日
    提出準備書狀追加被告丙○○、己○○、庚○○、乙○○、戊○○、辛○○、壬○○、丁○○○，並減縮請求被告甲○○及追加被告應連帶給付原告四十五萬八
    千八百七十六元，及自九十一年十月二十二日所提之準備書狀送達最後被告日之
    翌日起，按年息百分之五計算利息，被告等對此並無異議，而為本案之言詞辯論
    ，且不礙被告之防禦及訴訟之終結，揆諸前揭說明，自應與准許。
二、本件被告丙○○、己○○、庚○○、乙○○、戊○○、辛○○、壬○○、丁○○○均未於言詞辯論期日到場，核無民事訴訟法第三百八十六條所列各款情形，爰
    依原告之聲請，由其一造辯論而為判決，合先敘明。
貳、得心證之理由：
一、原告起訴主張：訴外人姜瑞昆於八十三年六月二十二日，邀同原告及被告之被繼
    承人姜仁宗為連帶保證人向下營鄉農會借貸八十萬元，約定借款清償日為八十四
    年六月二十二日，每期按月繳交利息，借款利率以為年息百分之十二點五五計算
    ，嗣因訴外人姜瑞昆均未攤還本息，亦未辦理借款展期，積欠本金八十萬元、利
    息及違約金十一萬七千七百五十二元，合計九十一萬七千七百五十二元。下營鄉
    農會遂依消費借貸及連帶保證之法律關係，於八十三年十一月二十四向鈞院聲請
    對姜瑞昆及原告發支付命令，原告已於八十五年五月三十日代為清償本金及利息
    合計九十一萬七千七百五十二元之事實，業據其提出下營鄉農會放款帳卡、代償
    債務證明書影本各一份（本院卷第四十至四一頁）為證，並經本院依職權向下營
    鄉農會函詢前開事項，經該農會於九十一年十月三十日以營農信字第三五三六號
    函覆屬實，另檢送借據、轉帳支出傳票、取款憑條、放款帳卡、臺南縣戶政事務
    所印鑑證明、本院支付命令、支付命令確定證明書各一份、授信約定書三張、轉
    帳收入傳票五紙在卷可憑（本院卷第四四至六十頁），並為到場被告甲○○所不
    爭執，應可信為真實。
二、至被告辯稱其被繼承人姜仁宗已於八十三年七月一日死亡，無權利能力自無從為
    連帶保證人，又下營鄉農會自始未告知被告，致被告未辦理拋棄繼承，有違告知
    義務，足見姜仁宗未借款，縱有借款之事實，亦因姜仁宗死亡無權利能力而債務
    消滅等語。惟查：
    (一)訴外人姜瑞昆係於八十三年六月二十二日邀同原告及被告之被繼承人姜仁宗為
      連帶保證人向下營鄉農會借貸系爭借款，而姜仁宗嗣於同年七月一日車禍身亡
      ，有原告提出之戶籍登記簿一份在卷可稽（本院卷第九頁），復為被告甲○○
      所不爭執，則系爭借貸及連帶保證契約係成立於姜仁宗死亡前乙節，應堪認定
      。按人之權利能力，始於出生，終於死亡，民法第六條定有明文。則系爭借貸
      及連帶保證契約成立斯時姜仁宗仍有權利能力，該有效成立之借貸及連帶保證
      契約自不因姜仁宗死亡而歸於無效或消滅，否則又何需有拋棄繼承之制度，被
      告甲○○此部分所辯，自難憑採。
    (二)次按繼承，因被繼承人死亡而開始。又繼承人自繼承開始時，除本法另有規定
      外，承受被繼承人財產上之一切權利、義務。但權利、義務專屬於被繼承人本
      身者，不在此限。民法第一千一百四十七條、一千一百四十八條亦分別定有明
      文。查姜仁宗已於八十三年七月一日死亡，人之權利能力終於死亡，其權利義
      務因死亡而開始繼承，又本件被告甲○○於本院審理時自承並未向本院辦理拋
      棄繼承，且本院詳閱姜仁宗與下營鄉農會所簽訂連帶保證契約之內容，並無特
      約約定此項借款契約及連帶保證之債務係專屬於姜仁宗本身者，法律上亦無特
      別規定，另被告並未就此提出積極證據以資證明，因此，系爭借款契約及連帶
      保證契約之債務非專屬於被告之被繼承人，係屬可繼承之標的，亦堪認定，則
      揆諸前揭法條規定，被告應自其被繼承人姜仁宗死亡開始，承受姜仁宗財產上
      之一切權利、義務，包含系爭借貸及連帶保證債務，亦堪認定。
    (三)復按債之消滅原因諸如清償、提存、抵銷、免除、混同等，民法債編第六節定
      有明文。本件被告辯稱系爭借貸及連帶保證契約之債務因被繼承人死亡而歸於
      消滅乙節，查人之權利能力終於死亡，但人之財產上之權利、義務亦因死亡而
      發生繼承之原因，已見前述，另本件被告對於系爭借款及連帶保證契約之債務
      合乎前揭民法債編第六節債之消滅原因乙節，並未積極舉證以實其說，自不足
      採信。再觀之前揭借據之約定事項，並未約定下營鄉農會應於系爭借款之連帶
      保證債務通知被告，被告辯稱下營鄉農會未盡告知義務乙情，與其等是否應負
      連帶保證責人之認定乙節無涉，從而，本件被告所執前揭情詞置辯，容有誤會
      ，委無足採。
四、另按稱保證者，謂當事人約定，一方於他方之債務人不履行債務時，由其代負履
    行責任之契約；保證債務，除契約另有訂定外，包含主債務之利息、違約金、損
    害賠償及其他從屬於主債務之負擔，民法第七百三十九條、第七百四十條分別定
    有明文。又保證債務之所謂連帶，係指保證人與主債務人負同一債務，對於債權
    人各負全部給付之責任而言。再按數人保證同一債務者，除契約另有訂定外，應
    連帶負保證責任。又連帶債務人相互間，除法律另有規定或契約另有訂定外，應
    平均分擔義務。連帶債務人中之一人，因清償、代物清償、提存、抵銷或混同，
    致他債務人同免責任者，得向他債務人請求償還各自分擔之部分，並自免責時起
    之利息。同法第七百四十八條、第二百八十條前段、第二百八十一條第一項另分
    別定有明文。復按繼承人對於被繼承人之債務，負連帶責任，同法第一千一百五
    十三條定有明文。末按兩造及訴外人陳義雄既同為訴外人謝彩霞之連帶保證人，
    以保證債權人台灣省合作金庫之拾萬元借款債權，則對於債權人言，保證人固
    與債務人連帶負履行債務之責任；於共同保證人間則依民法第七百四十八條規定
    連帶負保證責任，故連帶債務之規定，於保證人間當亦有其適用（最高法院七十
    一年度臺上字第五０五四號判決要旨參照）。查本件原告及被告之被繼承人姜仁
    宗均為訴外人姜瑞昆與下營鄉農會間之系爭借款之連帶保證人，揆諸前揭法條規
    定及判決要旨，即應就系爭借款及利息等債務負共同連帶保證人責任。而原告既
    已於八十五年五月三十日代為清償系爭借款之本金及利息合計九十一萬七千七百
    五十二元，使被告免於負連帶保證人之責，已見前述，則原告自得依民法第二百
    八十一條、第二百八十條、第一千一百五十三條之規定請求被告連帶分擔債務二
    分之一即四十五萬八千八百七十六元及利息。
五、綜上，原告起訴主張其與被告之被繼承人均為姜瑞昆與下營鄉農會間系爭借款之
    連帶保證人，原告已於八十五年五月三十日代為清償系爭借款之本金及利息，被
    告之被繼承人依法自應負擔系爭借款債務的二分之一，惟被告之被繼承人已於八
    十三年七月一日車禍死亡，原告爰依繼承之法律關係請求被告連帶給付原告四十
    五萬八千八百七十六元，及自九十一年十月二十二日所提之準備書狀送達最後被
    告（九十一年十月二十四日收受）之翌日起即九十一年十月二十五日起至清償日
    止，按年息百分之五計算之利息，為有理由，應予准許。另原告陳明願供擔保聲
    請宣告假執行，核無不合，爰酌定相當擔保金額，准予宣告假執行。
六、本件待證事實已臻明確，兩造其餘之攻擊防禦方法及舉證，於判決結果已不生影
    響，爰不一一詳為論述，附此敘明。
七、據上論結：本件原告之訴為有理由，依民事訴訟法第三百八十五條第一項前段、
    第八十五條第二項、第三百九十條第二項，判決如主文。
中　　　華　　　民　　　國　　九十一　　年　　 十二　　月　　十二　　　日
                           臺灣臺南地方法院民事第一庭
~B審判長法官　周素秋
~B　　　法官　王國忠
~B　　　法官　黃欣怡
右為正本係照原本作成
如對本判決上訴，須於判決送達後廿日內向本院提出上訴狀
中　　　華　　　民　　　國　　九十一　　年　　 十二　　月　　十二　　　日
~B法院書記官　陳靜娟
